【裁判字號】    97,重訴,10
【裁判日期】    980526
【裁判案由】    殺人
【裁判全文】
臺灣臺南地方法院刑事判決              97年度重訴字第10號
公  訴  人  臺灣台南地方法院檢察署檢察官
被      告  丙○○
選任辯護人  王朝揚律師
上列被告因殺人案件，經檢察官提起公訴（97年度偵字第4922號）
，本院判決如下：
    主  文
丙○○殺人，處有期徒刑貳年陸月，扣案長絲巾壹條沒收。
    事  實
一、丙○○係顏偉翔之父，顏偉翔（民國77年10月8日生）平日
    與丙○○及家人共同居住在臺南市○區○○路1425巷25號，
    其為家中么子，自幼因疾病領有重度智障手冊，日常生活無
    法自理，端賴丙○○及配偶丁○○○二人負責照顧。顏偉翔
    自啟智學校高中畢業後，開始出現暴力攻擊行為，丙○○雖
    將顏偉翔送往朝興教養中心安置，惟顏偉翔於教養院內仍持
    續有吵鬧及暴力行為，教養院乃要求家屬帶回自行照顧，顏
    偉翔於97年2月27日或28日返家後，情況並未好轉，常於夜
    間出現吵鬧行為，丙○○及丁○○○二人白天需工作賺錢養
    家，夜間又因顏偉翔吵鬧而無法安眠，心力交瘁，嗣97 年3
    月20日凌晨3時許，顏偉翔再度出現大聲吵鬧行為，經丙○
    ○加以安撫仍不聽勸阻，丙○○一時氣憤，又思及伊夫妻二
    人年歲漸增，體力不堪負荷照顧顏偉翔，如日後伊夫妻百年
    後顏偉翔將無所依怙，為使顏偉翔早日解脫，遂基於殺人之
    意思，於當日4時許，在住處三樓顏偉翔之房間內，以長絲
    巾勒住顏偉翔脖子，迨顏偉翔無氣息後，丙○○始下樓告知
    丁○○○，並叫丁○○○載其前往警察局自首，惟丁○○○
    聽聞後悲慟不已，全身無力癱軟在地，丙○○遂自行撥打
    110 電話向勤務中心自首，經警方據報趕往現場，見顏偉翔
    已無心跳，但身體尚有餘溫，遂為顏偉翔進行人工CPR急救
    並聯絡119救護中心，於救護人員到場接手後，當場逮捕丙
    ○○，並扣得長絲巾一條，顏偉翔則經送醫急救，延至97年
    3月25日，顏偉翔因頸部絞勒致缺氧性腦病變，經醫生宣告
    腦死，家屬同意捐贈器官後死亡。
二、案經臺南市警察局第六分局報告臺灣臺南地方法院檢察署檢
    察官偵查起訴。
    理  由
一、按現行刑事訴訟法為保障被告之反對詰問權，排除具有虛偽
    危險性之傳聞證據，以求實體真實之發見，於該法第159 條
    第1項明定被告以外之人於審判外之言詞或書面陳述，除法
    律有規定者外，不得作為證據。而刑事訴訟法第159條之1至
    159條之4為傳聞法則之例外規定，被告以外之人於審判外之
    陳述，雖不符前四條之規定，但經當事人於審判程序同意作
    為證據，法院審酌該言詞陳述或書面陳述作成時之情況，認
    為適當者，亦得為證據；當事人、代理人或辯護人於法院調
    查證據時，知有第159條第1項不得為證據之情形，而未於言
    詞辯論終結前聲明異議者，視為有前項之同意，刑事訴訟法
    第159條之5定有明文。本件檢察官提出之供述及非供述證據
    ，業據被告及其辯護人於準備程序時均不爭執證據能力，迄
    至言詞辯論終結前，亦未主張有刑事訴訟法第159條第1項不
    得為證據之情形，及經本院審酌後，認上開證據，並無不適
    當之情形，應認均有證據能力。
二、訊據被告丙○○對於上揭犯罪事實，於本院審理時已坦承不
    諱，核與證人丁○○○證述當日案發經過、證人張繼華、陳
    文禎證述急救過程均大致相符，復有中華民國身心障礙手冊
    、臺南市警察局函文、臺南市警察局指揮中心受理110報案
    記錄單、臺南市消防局函文、被害人死亡勘驗筆錄、相驗屍
    體證明書、解剖鑑定報告書、相驗及解剖相片等書證，及扣
    案長絲巾1條在卷可稽，佐以鑑定證人甲○○證稱：按照學
    理來說的話，如果勒住兩三分鐘再放鬆，被害人仍然可以自
    行呼吸，但如果勒住長達十分鐘，就算鬆開，被害人仍然會
    變成植物人，如果持續十五分鐘以上，被害人就會當場死亡
    。（問：你在鑑定報告提到被告的動機是屬於憐憫殺害，是
    否可以解釋該特徵為何？）憐憫殺害的相反為仇恨殺害，仇
    恨殺害會出於過度殺害的現象，而且出發點是出於恨，相對
    的，憐憫殺害對於兇手來說，他是在解除被害人的痛苦，通
    常都是使用比較柔軟的手法，所以被害人的傷痕有限，本件
    被害人的傷害也僅出現在頸部，符合憐憫殺害的特徵等情節
    （參見本院卷98年5月12日審判筆錄），核與被害人受傷部
    位及程度均相符。是以，本件被告故意殺人之犯行事證明確
    ，堪予認定。
三、雖被告之辯護人辯稱：被告長期以來因照顧顏偉翔而處於極
    大精神壓力狀態，是否因此產生精神耗弱之情形，有查明必
    要等語。經查，被告見被害人已無氣息後，係自行步行至一
    樓，並請配偶丁○○○載其前往警局投案，其配偶突聞噩耗
    ，癱軟在地，被告遂自行撥打110之電話向警局報案等情，
    為被告不爭之事實，復據證人丁○○○證述在案（參見本院
    卷98年5月12日審判筆錄），由上開情狀觀之，被告於案發
    後舉止鎮定，並無慌亂不知所措之狀。且依臺南市警察局勤
    務指揮中心錄音譯文顯示，當時報案內容係：
    受理人員：「110陳清祺您好」
    報案人  ：「110，你現在來，我勒死我自己的兒子，我在
                明興路1425巷25號」
    受理人員：「你叫什麼名字」
    報案人  ：「我叫丙○○」。
    上開內容雖甚簡短，但清楚而明確，與一般慌亂中報案，常
    見聲音緊張、急促，無法清楚描述姓名或住址之情狀，迥然
    不同（參見97年度偵字第4922號卷第75頁報案譯文）。況警
    員於案發第一時間（97年3月20日5時17分），為被告進行酒
    測結果，被告呼氣後酒精濃度為零（參見警卷第19頁），當
    日警員詢問被告過程，被告亦對答如流，顯見，被告當時意
    識清楚，情緒鎮定，均無任何異狀。參以，本件經囑託國立
    成功大學醫學院附設醫院鑑定被告案發時之精神狀態，該院
    檢送至本院之鑑定報告，於總結部分記載「顏員案發前並無
    精神科病史，案發前一日意識清醒行為無明顯異常，只是到
    蓮心園尋求協助未順利，心情受挫，於傍晚五、六點一如往
    常喝一杯高梁酒，並不至於到隔日凌晨三點左右仍處於酒醉
    狀態。由顏員及太太的描述報告，警局及法院筆錄等資料判
    斷，案發時顏員精神狀態，並無意識障礙，也無用藥、酒醉
    情形，事後也可配合警方處理。因此，顏員案發時並無因精
    神障礙或其他心智缺陷，致不能辨識其行為違法或欠缺依其
    辨識而行為之能力，亦無顯著減低辨識其行為違法或依其辨
    識而行為之能力。」等內容（參見本院卷附國立成功大學醫
    學院附設醫院98年2月24日成附醫精神字第0980003 234號函
    附之精神鑑定書），核與案發當時被告表現意識清楚，情緒
    鎮定之情狀大致相符，綜上情節，足認被告案發當時之精神
    狀態正常，並無因精神障礙或其他心智缺陷，致不能辨識其
    行為違法或欠缺依其辨識而行為之能力，或有顯著減低辨識
    其行為違法或依其辨識而行為之能力之情狀，均無辯護人上
    開質疑之情事。
四、核被告丙○○所為，係犯刑法第271條第1項之殺人罪，又被
    告之犯行於員警尚未發覺前，主動報案，並向到場處理之警
    員供述係其持扣案長絲巾勒住被害人之脖子之事實（參見臺
    南市警察局第六分局刑案偵查卷宗第1至4頁筆錄），而有接
    受裁判之意思，符合刑法第62條自首之要件，本院審酌被告
    素行良好，並無任何犯罪紀錄，其與被害人顏偉翔為至親之
    父子關係，因長期照顧重度智能障礙之被害人，心力交瘁，
    案發當日又於熟睡中遭顏偉翔吵醒，經安撫顏偉翔無效後，
    一時氣憤，及基於讓被害人解脫之錯誤認知，犯下本案，惟
    其犯後主動報案，於本院審理時亦坦承犯行，爰依上開自首
    之規定減輕其刑。又參酌被害人顏偉翔自幼因重度智能障礙
    ，無法自理生活，平日均仰賴被告及其配偶丁○○○照顧，
    據證人丁○○○證稱：我覺得他（即被告）給他（即被害人
    ）的愛比他給他的哥哥姊姊多。因為有時候我打顏偉翔的時
    候，我先生說他已經有殘缺，不要再打他，有時候我要處理
    顏偉翔的大小便，顏偉翔一直抓我讓我不能處理，我就打顏
    偉翔，我先生就說讓他處理。我們平日也會帶他出去玩，（
    顏偉翔）上高職以前，脾氣都還不錯，但高職之後，脾氣變
    得很壞。（問：顏偉翔是否會造成家裡的負擔？）負擔很大
    ，所以後來才會送到教養院。但送到教養院之後，情況愈來
    愈嚴重。（問：你們是否會擔心以後年紀大，要如何照顧小
    孩子？）有，所以才會把他送到教養院等語（參見本院卷98
    年5月12日審判筆錄）。足見，被告平日並不因被害人身體
    殘缺，而忽略對於被害人之照顧，反而較其他子女更加愛護
    被害人，並常攜帶被害人外出遊玩，照顧其身心，均無怨言
    。被害人因進入青春期，出現情緒不穩及暴力傾向，雖將其
    送往教養院治療，異常情況卻更趨嚴重，被告因現存社會資
    源無法提供有效幫助，而其夫妻又漸趨老邁，經濟及體力已
    無法負荷照顧被害人，恐其夫妻百年後顏偉翔將造成兄姊之
    沈重負擔，顏偉翔亦繼續受苦，為讓其早日解脫，乃痛下殺
    手殺害被害人，茲由被害人受傷部位僅頸部右邊有小範圍挫
    傷，左邊為不明顯的痕跡，其餘身體外觀均無異樣，內部器
    官部分經解剖亦未發生有任何傷害，僅頸部肌肉層有出血狀
    況，可見被告行兇時手段並非兇殘，鑑定人於鑑定報告亦記
    載被告殺害之動機符合「憐憫殺害」之特徵等情，及被害人
    送醫救治後，醫生詢問捐贈器官之意願，被告經家人告知此
    事後，認被害人有用之器官如能幫助其他人重獲新生，係幫
    助被害人作功德，因而同意捐贈等情，顯見被告之行為雖已
    觸法，但其作為均出於幫助被害人之善意而為，如因此宣告
    法定最低度之刑，猶嫌過重，本件實有情堪憫恕之情，故援
    引刑法第59條規定減輕其刑，及兼衡被告之生活狀況、平日
    之品行、智識程度、犯罪所造成之危害及犯後態度等一切情
    狀，量處如主文所示之刑。
五、扣案之長絲巾1條，係被告所有，且供本案犯罪之工具，此
    據被告陳明在卷，應予沒收。
據上論斷，應依刑事訴訟法第299條第1項前段、刑法第271條第1
項、第38條第1項第2款、第62條第1項、第59條，判決如主文。
本案經檢察官乙○○到庭執行職務。
中    華    民    國    98    年    5     月    26    日
                  刑事第八庭    審判長法  官  洪士傑
                                      法  官  陳杰正
                                      法  官  許蕙蘭
以上正本證明與原本無異。
如不服本判決應於收受本判後10日內向本院提出上訴書狀，並應
敘述具體理由。其未敘述上訴理由者，應於上訴期間屆滿後20日
內向本院補提理由書狀（均須按他造當事人之人數附繕本）「切
勿逕送上級法院」。
                                      書記官  郭勝華
中    華    民    國    98    年    6     月    2     日
附錄本案論罪法條全文
中華民國刑法第271條（普通殺人罪）
殺人者，處死刑、無期徒刑或 10 年以上有期徒刑。
前項之未遂犯罰之。
預備犯第 1 項之罪者，處 2 年以下有期徒刑。


司法院資訊處製作；財團法人民間司法改革基金會備份。
